【裁判字號】    95,台非,155
【裁判日期】    950720
【裁判案由】    違反毒品危害防制條例
【裁判全文】
最高法院刑事判決              九十五年度台非字第一五五號
    上  訴  人  最高法院檢察署檢察總長
    被      告  甲○○
                        82 號（現在臺灣臺南監獄執行）
上列上訴人因被告違反毒品危害防制條例案件，對於臺灣屏東地
方法院中華民國九十年四月三十日第一審確定判決（九十年度訴
字第一八九號，起訴案號：臺灣屏東地方法院檢察署八十九年度
毒偵字第二四七六號），認為部分違法，提起非常上訴，本院判
決如下：
    主  文
原判決關於諭知累犯違背法令部分撤銷。
甲○○所犯連續施用第一級毒品罪，處有期徒刑拾月。
    理  由
非常上訴理由稱：「一、按判決不適用法則或適用不當者，為違
背法令。又受有期徒刑之執行完畢，或受無期徒刑或受有期徒刑
一部之執行而赦免後，五年以內再犯有期徒刑以上之罪者，始為
累犯。刑事訴訟法第三百七十八條、刑法第四十七條定有明文。
次查刑法第七十九條之一第一項規定：『二以上徒刑併執行者，
第七十七條所定最低應執行之期間，合併計算之。』同條第三項
規定：『依第一項規定合併計算執行期間而假釋者，前條第一項
規定之期間，亦合併計算之。』則在併合執行之情形，經准許其
假釋出獄者，其報請許可假釋所須最低應執行之期間，既合併計
算；且假釋期間（即殘刑期間），亦合併計算之，必於該期間內
未經撤銷假釋，其未執行之刑，始以已執行論。從而，不論假釋
出獄前所執行之期間是否已逾其中任一罪之刑期，亦不論嗣後其
假釋有無被撤銷，在假釋期間內，均應認為尚未執行完畢。其於
執行逾其中任一罪之刑期後五年內之假釋期間，再犯有期徒刑以
上之罪者，不應論以累犯（參照貴院九十三年度台非字第一五六
號判決）。經查被告因煙毒案件，先後經臺灣屏東地方法院八十
二年度訴字第八五一號、及八十四年度訴字第三三０號，分別判
處有期徒刑二年、及三年四月各在案。依臺灣屏東監獄報請撤銷
假釋報告表所載，被告應合併執行有期徒刑五年四月，其刑期起
算日期為八十五年（民國，上訴書漏載）四月二十五日，刑期終
結日期為九十年五月二十二日，八十七年七月十六日假釋出獄，
殘餘到（應為『刑』之誤）期二年十月六日，詎被告不思悔改，
復於假釋期間內之八十九年九月間某日起至同年十月十九日止，
再犯本件連續施用第一級毒品罪，原判決不察竟依累犯之規定加
重其刑，揆諸上開說明，顯有適用法則不當之違法。二、案經確
定，且對被告不利，爰依刑事訴訟法第四百四十一條、第四百四
十三條提起非常上訴，以資救濟。」等語。
本院按：判決不適用法則或適用不當者，為違背法令，刑事訴訟
法第三百七十八條定有明文；又依法應於審判期日調查之證據未
予調查，致適用法令違誤，而顯然於判決有影響者，該項判決即
屬違背法令，得提起非常上訴，復經司法院釋字第一八一號解釋
在案。從而事實審法院對於被告有無累犯之事實，應否適用刑法
第四十七條累犯之規定加重其刑，即屬法院認定事實與適用法律
之基礎事項，客觀上有其調查之必要性，應依職權加以調查；倘
被告並非累犯，而事實審未詳加調查，致判決誤用累犯之規定論
處，即屬刑事訴訟法第三百七十九條第十款規定所稱依法應於審
判期日調查之證據而未予調查，其判決當然為違背法令。又刑法
上累犯之成立要件，依九十四年二月二日修正前刑法第四十七條
規定，必須曾受有期徒刑之執行完畢，或受無期徒刑或有期徒刑
一部之執行而赦免後，五年以內再犯有期徒刑以上之罪者，始足
當之；至所謂執行完畢，其在監獄執行期滿者，固不待言，如係
經假釋出獄者，須在無期徒刑假釋後滿十五年，或在有期徒刑所
餘刑期內未經撤銷假釋者，其未執行之刑，始得以已執行論。如
其為二以上徒刑併執行者，假釋所定最低應執行之期間，合併計
算之；其所餘刑期（即殘刑期間），亦應合併計算；此期間既無
從區分，則必於期間內未經撤銷假釋，該併執行之各罪所未執行
之刑，始以已執行論，此觀諸九十四年二月二日修正前刑法第七
十九條第一項、第七十九條之一第一項、第三項之規定甚明。查
本件原確定判決係以：「被告甲○○前因違反肅清煙毒條例案件
，經臺灣屏東地方法院以八十四年度訴字第三三０號判處有期徒
刑三年四月，於八十四年八月三十日因撤回上訴而確定，甫於八
十八年七月二十三日執行完畢（下稱前案），有臺灣高等法院被
告全國前案紀錄表乙份在卷可按」，說明被告於八十九年九月間
起至同年十月十九日晚間止，先後多次施用第一級毒品海洛因之
犯行，係在前案執行完畢五年以內再犯，且屬有期徒刑以上之罪
，因而依累犯規定，論處被告連續施用第一級毒品（累犯）罪刑
。惟被告於前案判決確定前，曾因自八十二年四、五月間起，迄
同年九月一日下午二時十分止，持有海洛因毒品，經臺灣屏東地
方法院判處有期徒刑二年，緩刑五年確定；但上開緩刑宣告，於
八十五年二月八日經臺灣屏東地方法院裁定撤銷，於同年三月五
日確定，而該二年有期徒刑與前案論處之三年四月有期徒刑接續
執行，嗣因接續執行之二有期徒刑，合併計算假釋最低應執行之
期間，被告乃於八十七年七月十六日假釋出獄，縮短刑期假釋屆
滿日為九十年五月二十二日，有臺灣高等法院被告全國前案紀錄
表乙份及臺灣屏東監獄報請撤銷假釋報告表影本乙紙在卷可稽（
見原審法院九十年度訴字第一八九號卷第四頁至第七頁、臺灣屏
東地方法院檢察署九十五年度執聲非字第五號卷內）；則被告於
上開假釋期間之八十九年九月間起至同年十月十九日晚間止，先
後多次施用第一級毒品海洛因，其接續執行之前開連續施用毒品
及持有毒品等罪刑，尚未執行完畢，自不能論以累犯。乃原判決
未審及此，竟以被告前案施用毒品罪所論處之有期徒刑三年四月
，已於八十八年七月二十三日執行完畢，被告五年以內再犯本件
法定本刑為有期徒刑之連續施用第一級毒品罪，為累犯，而依九
十四年二月二日修正前刑法第四十七條規定，論處被告連續施用
第一級毒品（累犯）罪刑，自有適用法則不當之違背法令。案經
確定，且於被告不利，非常上訴意旨執以指摘，非無理由，應由
本院將原判決關於諭知累犯違背法令部分撤銷，另行依原判決裁
判時應適用之法律，判決如主文第二項所示。
據上論結，應依刑事訴訟法第四百四十七條第一項第一款但書、
毒品危害防制條例第十條第一項、九十四年二月二日修正前刑法
第十一條前段、第五十六條、第五十一條第五款，判決如主文。
中    華    民    國  九十五  年    七    月   二十   日
                      最高法院刑事第十二庭
                          審判長法官  林  永  茂
                                法官  洪  文  章
                                法官  蘇  振  堂
                                法官  蕭  仰  歸
                                法官  何  菁  莪
      本件正本證明與原本無異
                                      書  記  官
中    華    民    國  九十五  年    七    月  二十六  日
                                                      Ｌ
附錄：毒品危害防制條例第十條第一項
      施用第一級毒品者，處六月以上五年以下有期徒刑。


司法院資訊處製作；財團法人民間司法改革基金會備份。
